臺灣高雄地方法院刑事判決　　　　　　　　　　　　　九十年度訴字第二五七一號
　　公　訴　人　臺灣高雄地方法院檢察署檢察官
　　被　　　告　甲○○
　　選任辯護人　陳清白
右列被告因偽造文書案件，經檢察官提起公訴（九十年度偵續字第五一號），本院判
決如左：
    主  文
甲○○行使偽造私文書，足以生損害於公眾及他人，處有期徒刑捌月。
    事  實
一、緣丙○○前於民國（下同）八十四年間，向甲○○借款新台幣（下同）一百萬元
    ，並以丙○○之父乙○○擔任連帶保証人，同時提供乙○○所有坐落高雄縣燕巢
    鄉○○段三五六、三六○地號等土地，為甲○○指定之周福生設定一百萬元抵押
    權為擔保。由於該筆借款已於八十六年六月間全部清償，上開抵押權亦於八十六
    年七月二十一日以清償為由塗銷抵押權之登記，惟丙○○等二人一時疏忽未將借
    貸契約索回；詎甲○○竟意圖為自己不法之所有，將該借貸契約截去前半段約定
    事項部分，僅留後半段借款人、擔保物提供人暨連帶保証人、連帶保證人簽名及
    日期部分，並在其上偽造「借款人乙○○、丙○○向甲○○借款新台幣八十萬元
    正，雙方約定八十五年十二月一日借款後三個月後（八十六年三月一日）前償還
    ，恐口無憑，特立此據」之借款內容，復持之向台灣高雄地方法院聲請核發支付
    命令，足以生損害於乙○○、丙○○及法院核發命令之正確性。丙○○等在收受
    該支付命令時，因誤以為係八十六年十一月間，曾持何順發為發票人，大安銀行
    岡山分行為付款人，票面金額為四十七萬三千二百二十元之支票向甲○○調現而
    未予清償，在詢問時，甲○○亦含糊其詞稱調借款未還所以聲請，但不會聲請執
    行，使丙○○等怠於聲明異議，嗣經該院以八十九年度促字第三三一三二號核准
    發給支命令並確定後，甲○○持該執行名義聲請執行乙○○所有之不動產時，以
    此方法欲詐取乙○○及丙○○之金錢，丙○○、乙○○始知有異未給付，甲○○
    因而詐財未得逞。
二、案經乙○○、丙○○訴請臺灣高雄地方法院檢察署檢察官偵查起訴。
    理  由
一、訊據被告甲○○矢口否認有前揭犯行，辯稱：伊確有於八十五年十二月一日又借
    貸八十萬元給告訴人，又舉證人丁○○證明其向丁○○借了四十萬元，並與丁○○一起前往告訴人家中交款，及其本身於八十五年十一月三十日自玉山銀行帳戶
    中提領四十萬元等為據。惟查（一）就本件借貸契約觀之，右邊有明顯撕痕，並
    非整張紙，亦非完整借貸契約書，何以捨完整之借貸契約書而僅用其一半；又在
    無任何擔保物之情形下，竟有擔保物提供人一欄，而其下又有簽名，亦顯與一般
    借貸契約有違；再該借據右上角打字體有「此上」字樣，右下起之借款人、身份
    證字號、住址、擔保物提供人暨連帶保證人、連帶保證人等字樣均以打字為之，
    整齊美觀，其下之簽名處空間亦甚寬裕，而上開借據寫載借款內容處擁擠，且未
    記載利息約定，有借據乙紙在卷可憑，亦有背被告貸款予他人有利息之習性（後
    述）；則該借據是否真實，已非無疑。（二）證人丁○○先證稱：其與被告共同
    前往告訴人家交付八十萬元現金，告訴人家在阿蓮，嗣又改稱：因為那裡我不熟
    ，告訴人家不曉得是在阿蓮鄉或燕巢鄉，其證述不一，已有可疑；又證人丁○○
    既與被告同往，卻無一語提及如何簽訂本件借貸契約一事，亦與常理有違；再證
    人丁○○又證稱：利息是每月八千，是前扣等語（見臺灣高雄地方法院檢察署八
    十九年度偵字第二一七一五號卷【以下簡稱偵卷】背面第十二行）；然證人丁○○（同前頁背面第一行）與被告（同前卷第九頁背面第十一、二行）均供稱是交
    付八十萬元予告訴人，既先前扣，自應先將第一個月（甚至前三月或借貸期間全
    部）之利息（被告稱月息二分，見本院審理卷九十年十二月十四日審理筆錄）扣
    除，則何來交付八十萬元整予告訴人；（三）證人丁○○與被告均供稱：借予告
    訴人之八十萬元月息二分；然被告於八十五年五、六月間二次以周福生（被告自
    承為伊姊夫）為抵押權人設定抵押權登記後分別貸款一百萬元予告訴人乙○○，
    其登記之月息均為月息三分（姑不論是否有民間為避免觸犯重利罪而就高利為低
    利聲請記載之情形），有抵押權設定契約書乙份在卷可考，以有擔保物權保障之
    情形下，其月息已高達三分，則何以在無擔保物權保障之情形下，其利息反而為
    二分，亦不符常理。（四）被告先供稱：一百萬元部分因對方（即告訴人）打電
    話說錢不夠緩（還錢）（見偵卷第九頁背面第八、九行）；本票、合約書、借據
    全還給告訴人（見偵卷第二十三頁背面第十一行），其後則於證人林陳軟證述：
    只看到被告把錢（一百萬元）拿進去，沒有看到拿借據出來，也未看到他（即被
    告）另外有寫收據等語時，始又稱：我有收到一百萬元沒錯，收的當時沒有還借
    據，是丙○○事後到我家拿借據等語（見九十年度偵續字第五一號卷【以下簡稱
    偵續卷】第四十一頁背面第七行起至四十二頁正面第二行），其前後供述亦相矛
    盾。（五）另以證人丁○○所稱，被告係以借貸營生，被告亦自承經常貸款予他
    人，則其對自己權益之保障，應高於一般常人，前借之一百萬元，有要求告訴人
    提供土地為其指定之人設定抵押權作為擔保，後借之八十萬元，其數額與一百萬
    元未遑多讓，何以竟不作同樣之要求？更有甚者，前之一百萬元抵押權係於八十
    六年七月二十一日因清償而塗銷，此有土地謄本乙份在卷可稽，惟事實上，被告
    所謂八十五年十二月一日借出之八十萬元，始終未予清償，何以被告在尚有債權
    之情形下，竟同意塗銷抵押權之登記，而使自己陷於無任何擔保之不利境地？更
    何況被告予塗銷上開抵押權設定登記時，依該借據所載之借款已逾還款期限而處
    於給付遲延狀態，依常理被告於未受清償之情形下更無可能塗銷前揭抵押權設定
    登記。抑有進者，告訴人乙○○出賣上揭土地所得之價金為一千五百八十九萬三
    千一百二十元，有不動產買賣契約在卷可參，扣除償還抵押權人高雄縣燕巢鄉農
    會之借款八百萬元（抵押權設定登記為九百六十萬元，係借款加二成之慣例）及
    被告之一百萬元，仍餘五百多萬元，果真告訴人有欠被告上開八十萬元之債務，
    則何以被告不於此時向告訴人請求清償。愈證上開借據之償務為假，該借據顯屬
    偽造。（六）證人己○○、戊○○、庚○○之證詞，均僅係證明告訴人乙○○之
    買賣價金往來，縱有涉及償還被告金錢問題，亦因有如前述之證據，而難認定為
    有利被告之證據。證人黃世明、何百農之證詞僅係證明渠等與告訴人丙○○及被
    告間賭博之情節，要與本案無涉。再被告雖提出存褶證明伊有於八十五年十一月
    三十日提款四十萬元，然此亦僅能證明被告有提領上開款項，無從證明被告有給
    付告訴人前述四十萬元，亦難為被告有利之證明。是綜上所述，被告所辯顯與常
    情有違，其辯解自無足採。此外復有抵押權設定契約書、不動產買賣契約書、土
    地登記簿謄本各乙份在卷可稽，事證明確，被告犯行洵堪認定，應予依法論科。
二、按被告偽造上述借據之私文書，持以向法院聲請裁定後向告訴人乙○○、丙○○
    請求清償騙取財物未得逞，核被告所為係犯刑法第二百十條、第二百十六條之行
    使偽造私文書罪、第三百三十九條第三項、第一項之詐欺取財未遂罪。其偽造私
    文書之低度行為為其行使偽造私文書之高度行為所吸收，不另論罪。其所上開二
    罪，有方法結果之牽連關係，應從一重之行使偽造私文書罪處斷。公訴意旨雖未
    敘及被告上開詐欺取財未遂罪部分，惟因該部分與起訴部分有裁判上一罪之牽連
    關係，本院自得一併審理，附此敘明。爰審酌被告素行尚可，惟不思循正當手段
    賺錢，竟利用債務人不懂利害關係之際，借司法程序欺騙被害人，惡性不輕，犯
    後猶砌詞飾卸，毫無悔意，並其他一切情狀，量處如主文所示之刑，以示懲儆。
三、至證人丁○○是否涉有刑法第一百六十八條之偽證罪，應由檢察官另行辦，附此
    敘明。
據上論斷，應依刑事訴訟法第二百九十九條第一項前段、刑法第二百十六條、第二百
十條、第三百三十九條第三項、第一項、第五十五條、罰金罰鍰提高標準條例第一條
前段，判決如主文。
本案經檢察官陳碧霞到庭執行職務。
中      華      民      國    九十一    年      六      月    十八      日
                                  臺灣高雄地方法院刑事第六庭
                                      法  官  張世賢
右正本證明與原本無異。
如不服本判決，應於判決送達後十日內，向本院提出上訴狀。
                                      書記官  陳孟瑩
中      華      民      國    九十一    年      六      月    十八      日
附錄所犯法條：
中華民國刑法第二百一十六條
(行使偽造變造或登載不實之文書罪)
行使第二百十條至第二百十五條之文書者，依偽造、變造文書或登載不實事項或使登
載不實事項之規定處斷。
中華民國刑法第二百一十條
(偽造變造私文書罪)
偽造、變造私文書，足以生損害於公眾或他人者，處五年以下有期徒刑。
中華民國刑法第三百三十九條
 (普通詐欺罪)
意圖為自己或第三人不法之所有，以詐術使人將本人或第三人之物交付者，處五年以
下有期徒刑、拘役或科或併科一千元以下罰金。
以前項方法得財產上不法之利益或使第三人得之者，亦同。
前二項之未遂犯罰之。
